【裁判字號】    91,上更(二),307
【裁判日期】    921126
【裁判案由】    債務人異議之訴
【裁判全文】
臺灣高等法院民事判決                          九十一年度上更(二)字第三０七號
    上  訴  人  乙○○
    被 上訴 人  甲○○
    訴訟代理人  呂理胡律師
右當事人間因債務人異議之訴事件，上訴人對於中華民國八十六年八月十一日臺灣桃
園地方法院八十六年度訴字第一四五號第一審判決提起上訴，經最高法院第二次發回
更審，本院於九十二年十一月十二日辯論終結，判決如左：
    主      文
上訴人變更之訴及假執行之聲請均駁回。
變更之訴及發回前第三審訴訟費用由上訴人負擔。
    事      實
甲、上訴人方面：
一、聲明：求為判決：(一)被上訴人應給付上訴人新臺幣（下同）三百七十萬元及自民
    國（下同）八十七年五月二十七日起至清償日止，按年息百分之五計算之利息。
    (二)歷審訴訟費用由被上訴人負擔。
二、陳述：除引用歷審判決記載者外，補稱：
    (一)強制執行分配表所載利息及違約金，其據以計算之利率為年息百分之六，誠有
      可議，且其計算起迄點亦不明確，自無因該分配表之記載，即謂上訴人曾積欠
      高達二百餘萬元之利息及違約金。被上訴人並未說明兩造間就利息及違約金之
      計算為何，不得以上開分配表為本件訴訟之主張。
    (二)首飾鑑定價格乃鑑定當時鑑定店家之售價，而珠寶、寶石及金飾價格起伏隨經
      濟榮景不同而有不同，乃眾所公知之事實，此亦為最高法院發回之意旨。倘上
      訴人於八十五年五月間交付系爭首飾予被上訴人時，其不認該等首飾具有三百
      五十萬元之價值，何以其願同意收受。
三、證據：援用歷審所提證據。
乙、被上訴人方面：
一、聲明：求為判決：(一)駁回上訴人變更之訴。(二)歷審訴訟費用由上訴人負擔。
二、陳述：除引用歷審判決記載者外，補稱：
    (一)上訴人於八十五年二、三月起即因部分借款支票退票，無力償還，而找被上訴
      人商量延借，被上訴人數次自寶島銀行（今日盛銀行）桃園分行第00000
      000000000帳號領出上訴人所交付之退票或未退票支票，由上訴人另
      開票或以客票換回再延借，其間利息皆未給付。八十五年四月底以前，上訴人
      陸續交給被上訴人藥酒自賣，以抵部分利息，八十五年五月間上訴人再交系爭
      珠寶給被上訴人質押未付之利息，言明日後結清利息時贖回，當時上訴人根本
      無力償還本金。八十五年八月間，上訴人與被上訴人會算之本金利息共計為四
      百五十萬元，上訴人原本要以抵押之土地三筆及地上違章建物應有持分六分之
      一先給被上訴人抵償並附加三年買回權條件，嗣渠不願簽約而未成立。
    (二)前審判決附表編號六至九所示四張本票，皆係上訴人收回前借款而不能兌現之
      支票後，簽發其自己本票交給被上訴人持據，並非八十五年五月以後的新借款
      ，此自寶島銀行交易查詢報表內所示：1.八十五年六月二十一日被上訴人託收
      存入三十八萬五千元支票乙張，當日顯示「存入票據退票」乙張面額即同為三
      十八萬五千元，由被上訴人取回後，上訴人再以編號九，八十五年六月二十七
      日為發票日，面額同為三十八萬五千元之本票換回退票支票。2.八十五年八月
      二日託收存入三十三萬八千元支票乙張，同日顯示「存入票據退票」乙張，面
      額即同為三十三萬八千元，由被上訴人取回後，上訴人再以編號八，八十五年
      七月三十一日為發票日，面額同為三十三萬八千元之本票換回退票支票。由上
      可知本票是換回支票所簽發交與被上訴人，並非新借款。更可證明本票之金額
      與原支票金額相同，利息並未預先支付或加入支票本票預付給被上訴人。
    (三)八十五年五月八日並無結算債務：
      1.前審判決附表二編號六至九之本票四張，其發票日自八十五年六月二十七日
        至八十五年七月三十一日不等，時間均在上訴人所稱結算日八十五年五月八
        日之後，上訴人所稱結算日並無該四張票據存在，可證上訴人所謂八十五年
        五月八日結算清償係子虛烏有。
      2.直至八十五年七月三十一日前，上訴人猶向被上訴人表示希望能商談以供抵
        押之不動產作價折抵全部債務本息而央求被上訴人暫勿提示支票，且被上訴
        人是於同年八月三日以後才將已屆期之支票陸續提示，上訴人才急於出面協
        商，故兩造間於八十五年五月八日根本未曾有會同結算之事，當時的債權總
        額絕非僅三百九十五萬五千元。
    (四)系爭珠寶交付係用於部分利息非抵銷本金：
      1.八十五年五月八日兩造並未曾會同結算，何來本金三百五十萬元用以抵銷之
        理，而上訴人嗣後尚開立前述本票換票，可證其債務尚存，其交付珠寶非抵
        銷系爭借款本金自明。
      2.系爭珠寶係在上訴人陸續持票借款期間所交付，兩造間之借款達四、五百萬
        元之譜，上訴人已積欠數個月利息未付，乃以該珠寶抵充部分利息。該二件
        珠寶於桃園縣珠寶商業同業公會鑑定之價值僅有七萬元上下，依當時民間利
        率每月每萬元二百四十元計算，折抵利息合情合理。
      3.系爭珠寶嗣再經台北市金銀珠寶商業同業公會鑑定認為各有十八至二十二萬
        之「店家售價」，然渠所指為台北市之「店家售價」，「店家售價」含有銷
        售成本支出在內，台北市無論店面租金、人力成本、廣告及管銷成本費用都
        較台灣省其他地區高出甚多，未扣除成本因素而為鑑定並不可靠，是本件珠
        寶價值應遠低於十八萬元。
    (五)就藥酒價金部分：系爭藥酒為上訴人開設之白連地實業有限公司生產所有，則
      貨款之請求權人亦係白連地實業有限公司而非上訴人，上訴人主張以公司之債
      權抵銷其個人債務為無理由。
三、證據：除援用歷審所提證據外，補提不動產買賣契約草稿影本乙份、寶島銀行交
    易查詢報表乙份為證。
    理      由
甲、程序方面
    民事訴訟法第四百四十六條第一項、第二百五十五條第一第四款規定，因情事變
    更，而以他項聲明代最初之聲明者，縱他造不同意，當事人仍得於第二審程序為
    變更或追加。又在第二審為訴之變更合法者，原訴可認為已因而視為撤回，第一
    審就原訴所為判決，自當然失其效力，第二審法院應專就新訴為裁判，無須更就
    該判決之上訴為裁判（最高法院七十一年度台上字第三七四六號判例）。本件上
    訴人在原審主張被上訴人對其強制執行程序，有消滅或妨礙債權人即被上訴人請
    求之事由，提起債務人異議之訴，嗣於本院八十六年度上字第一六一五號訴訟進
    行中，為執行標的之土地業由被上訴人承買，上訴人以強制執行程序已經終結，
    情事已有變更，而為訴之變更，請求被上訴人返還不當得利，即無庸經被上訴人
    同意，本院應專就上訴人變更後之新訴為裁判，合先敘明。
乙、實體方面
一、兩造爭執要旨
    上訴人於原審起訴主張：上訴人前提供所有坐落桃園縣桃園市○○段長美小段第
    八六－九八號、八六－一○三號及二一七－七號權利範圍各六分之之土地（下稱
    系爭土地），為被上訴人設定本金最高限額六百萬元扺押權，向被上訴人借款，
    詳如前審判決（下同）附表二所示支票及本票共三百九十五萬五千元。嗣經兩造
    於八十五年五月八日會算，除本金外，尚須給付六萬二千五百五十元利息，乃交
    付被上訴人所有系爭戒指與手鍊以之扺償三百五十萬元，另交付如附表一所示面
    額計四十七萬七千九百五十元之支票五紙，由被上訴人提示兌現，且被上訴人向
    伊購買藥酒，價款計三萬九千六百元，伊得主張扺銷，經清償及扺銷後，債權已
    經消滅，詎被上訴人仍執臺灣桃園地方法院准予拍賣扺押物裁定，聲請拍賣扺押
    物，於伊提起債務人異議之訴審理中，該執行程序因被上訴人以三百七十萬元承
    受扺押物終結，情事已有變更，被上訴人對伊並無債權存在，卻於執行程序以不
    存在在之債權三百七十萬元承受取得系爭土地所有權，即屬無法律上原因而受有
    三百七十萬元利益等情，爰改依不當得利法律關係，求為命被上訴人給付三百七
    十萬元並加計自民國八十七年五月二十七日起按法定利率計算之遲延利息。被上
    訴人則以：上訴人提供系爭土地為擔保，為伊設定本金最高限額六百萬元之扺押
    權後，陸續向伊借款，嗣所交付如附表二所示之支票及本票共九紙，面額計三百
    九十五萬五千元，屆期未獲清償，雖提出戒指與手鍊，僅能扺充部分利息，另如
    附表一所示之支票，乃清償其餘借款，兩造間債權債務並未消滅，伊聲請拍賣系
    爭土地，並依強制執行程序承受該土地，上訴人尚欠伊二百六十四萬五千零三十
    三元，伊並無不當利得等語，資為抗辯。（按上訴人另請求被上訴人移轉系爭土
    地部分，業據最高法院判決駁回上訴人之上訴，而告確定）
二、得心證之理由
  (一)上訴人主張其於八十四年四月十三日，以系爭土地為被上訴人設定本金最高限額
    六百萬元之抵押權，權利存續期間自八十四年四月十三日起至八十六年四月十二
    日止，扺押權登記之利息按郵局一年期定期存款利率計算，違約金按年息三分六
    厘計付，實際借款利率為每萬元每月二百四十元，上訴人於八十五年五月八日交
    付被上訴人戒指與手鍊，並交付如附表一所示之支票五紙，經被上訴人提示兌現
    ，嗣被上訴人以上訴人在扺押權權利存續期間內所交付如附表二所示支票與本票
    面額計三百九十五萬五千元，屆期提示後，不獲兌現，聲請桃園地方法院裁定准
    許拍賣扺押物，以為執行名義，拍賣系爭土地，由被上訴人以三百七十萬元承受
    ，而被上訴人執行程序呈報之債權為本金三百九十五萬元，及至八十七年一月十
    三日以年息百分之六計算利息計三十三萬五千八百六十六元、以年息百分之三十
    六計算之違約金二百零一萬五千一百九十六元，拍賣所得三百七十萬元經扣除執
    行費用，被上訴人實際受償三百六十五萬六千七百十三元等事實，為兩造所不爭
    ，並據被上訴人提出支票、本票、他項權利證明書、土地建築改良物謄本、抵押
    權設定契約書、原法院八十五年度拍字第一九一三號民事裁定，原法院八十七年
    三月三日桃院華民執二字第七二二號簡便行文表等影本為證，應認為真正。
  (二)上訴人另主張其前積欠被上訴人三百九十五萬五千元部分，兩造曾經過會算，結
    果除上開本金外，只欠六萬二千五百五十元利息，而由伊交付被上訴人系爭戒指
    與手鍊以之扺償三百五十萬元，另交付面額計四十七萬七千九百五十元之支票五
    紙提示兌現，再由被上訴人向上訴人購買藥酒，價款三萬九千六百元，上訴人主
    張扺銷，因此經清償及扺銷後，被上訴人上開債權業已因清償而消滅等語，就此
    事實部分，被上訴人雖自承：(1)以系爭手練戒指抵充五萬元利息；(2)收取支票五
    紙、及(3)以藥酒價錢抵償之事實。但否認有經會算，以及同意將系爭手練及戒指
    以三百五十萬元抵充之事實。
  (三)上訴人主張兩造曾於八十五年五月八日有為系爭債權結算之事實，被上訴人則否
    認已經清償完畢。按主張有利於己之事實者，應負舉證責任，民事訴訟法第二百
    七十七條定有明文，本件上訴人主張已經以系爭戒指等物抵償，而使債之關係消
    滅，自應負舉證之責。但核上訴人於原審聲請訊問之證人即白連地實業有限公司
    職員黃于娥於原審雖結證稱，被上訴人有收受並同意以系爭戒指等物抵債，但又
    稱並不知系爭戒指等物之價值，只是聽上訴人說值三百餘萬元。證人既不知系爭
    戒指之價值若干，而係聽聞自上訴人之說詞，即不足以證明雙方業已會算清償完
    畢（原審卷九二頁以下）。且核如附表所示附表二編號六至九由上訴人簽發之本
    票四張，其發票日均係八十五年六月二十七日至八十五年七月三十一日，而到期
    日復為八十五年七、八月間，其時間均在上訴人所稱結算日八十五年五月八日之
    後，如上訴人已因會算清償完畢，當不致於該日後另行簽發該四紙本票，其所主
    張事實即與事理有違，自難採信。
  (四)又被上訴人自八十四年十二月十日起至八十五年四月二十三日止，陸續向上訴人
    購買藥酒三十三箱，有上訴人提出之簽收單一紙可稽（原審卷五四頁），被上訴
    人於本院前審中雖先辯稱藥酒係上訴人贈喝，但依簽收單之記載，被上訴人係按
    日簽收藥酒，如為上訴人贈與，何以按日簽收，此部分應認上訴人主張為可採。
    查系爭藥酒乃由白蓮地實業有限公司出售，價格每箱一千二百元，有上訴人提出
    之統一發票為證，並經該公司會計黃于娥於原審結證屬實，則上訴人以三十三箱
    藥酒價款三萬九千六百元債權扺銷其債務，應無不合。又上訴人於結算日交付被
    上訴人如附表一所示支票五紙，面額計四十七萬七千九百五十元，被上訴人雖辯
    稱該支票係為他筆借款而交付等語。但該五紙支票之發票日均在八十五年五月八
    日結算日當日或其後，如因他筆借款而交付，當應合併會算，況被上訴人並未證
    明他筆借賃關係存在，即未盡舉證責任，應認係為系爭借款而交付。又，上訴人
    雖主張該五紙支票用以扺充本金一節，為被上訴人所否認，而上訴人亦不能舉證
    證明，此部分主張不能採信，自應認上訴人並未指定扺充之對象。
  (五)上訴人主張伊所交付之戒指與手鍊，兩造於八十五年即已約定作價三百五十萬元
    扺充本金，雖舉證人黃于娥附合其說，惟證人係上訴人經營之白蓮地實業有限公
    司會計，且核原審法院於隔離訊問後，黃于娥證稱該戒指與手鍊係以牛皮紙袋包
    裝，與上訴人陳述係以塑膠帶或布袋包裝者，已有不合。雖證人證詞或因時間久
    遠，上開細節末微未能陳述盡符，但證人又證稱伊對戒指與手鍊價值並不知情，
    而係聽上訴人所言約值三百多萬元之說詞，依此證人所證，亦只能證明當日被上
    訴人確有收受系爭戒指等物，此復為被上訴人所自認，但仍不足以證明被上訴人
    當時確曾同意以系爭戒指與手鍊作價三百五十萬元，以扺充債務。況如前述，如
    已抵償完畢，上訴人又何以會於八十五年五月八日後再行簽發四紙本票交予被上
    訴人收執，自與事理不合。再者，系爭戒指與手鍊經桃園法院於該院八十六年度
    簡上字第五八號訴訟事件中送請臺北市金銀珠寶商業同業公會鑑定結果，戒指、
    手鍊價值各約十八萬元至二十二萬元，此部分業經本院前審調借卷宗核閱屬實，
    而上訴人自稱該戒指與手鍊係以現金四百餘萬元購買，未能提出購買或付款之證
    明，且無賣主出具之證明，與常情顯有不符，如兩造確曾同意以戒指與手鍊作價
    三百五十萬元扺充債務，又何以雙方當時並無任何會算單，或以書面記載，上訴
    人復未將債權憑證收回，是上訴人此部分主張，應無足採。
  (六)按債權人受領他種給付以代原定之給付者，為代物清償，依民法第三百一十九條
    規定，其債之關係消滅。但代物清償，當事人間應有此合意為要件，其合意當指
    債權人受領他種給付，有使原有之債關係消滅之合意。雖金錢債權當事人非不得
    合意由債權人受領他物，以清償部分金錢債權，但當事人如對受領之他物得以抵
    償多少金額，未能達成合意時，縱已受領他物，仍不得認代物清償契約意思表示
    一致。本件被上訴人主張系爭戒指等物，僅得以抵償五萬元，上訴人主張為三百
    五十萬元，足證被上訴人當時收受系爭戒指等物時，對系爭戒指之價額尚未一致
    ，即難認兩造間代物清償契約存在。從而上訴人主張以系爭戒指等物抵充三百五
    十萬元等語，即無理由。
  (七)綜上，上訴人得以藥酒價款三萬九千六百元扺銷，及以如附表一所示支票四十七
    萬七千九百五十元扺充債務，合計得扺充或扺銷之金額為五十一萬七千五百五十
    元。
三、按對於一人負擔數宗債務，而其給付之種類相同者，如清償人所提出之給付，不
    足清償全部債額時，由清償人於清償時，指定其應扺充之債務，清償人不為前述
    之指定者，依下列之規定，定其應扺充之債務：(一)債務已屆清償期者，儘先扺充
    ；(二)債務均已屆清償期或均未屆清償期者，以債務之擔保最少者，儘先扺充；擔
    保相等者，以債務人因清償而獲益最多者，儘先扺充；獲益相等者，以先到期之
    債務，儘先扺充；(三)獲益及清償期均相等者，各按比例，扺充其一部，清償人所
    提出之給付，應先扺充費用，次充利息，次充原本，又二人互負債務，而其給付
    種類相同，並均屆清償期者，各得以其債務，與他方之債務，互相扺銷，扺銷，
    應以意思表示，向他方為之，其相互間債之關係，溯及最初得為扺銷時，按照扺
    銷數額而消滅，民法第三百二十一條至第三百二十三條、第三百三十四條、第三
    百三十五條第一項分別定有明文。上訴人於結算時，尚欠之三百九十五萬五千元
    ，均分別簽發本票或於支票背書交付被上訴人為借款憑證，其真意應係以支票之
    發票日或本票之到期日為約定清償期，上訴人並未證明其扺銷或扺充當時，已指
    定扺銷或扺充本金，應依上開規定計算，而扺押權設定記載之利息並非真實，兩
    造原來約定之利率為每萬元每月二百四十元如前述，依民法第二百零五條規定，
    被上訴人就超過年息百分之二十部分並不得請求，則以年息百分之二十計算得扺
    充之金額及尚未清償之債務如下：
  (一)上訴人主張：兩造曾於八十五年五月八日結算，伊尚積欠三百九十五萬五千元之
    事實，被上訴人先則自認（八十九年三月二十九日準備書狀），其後雖否認曾有
    結算情事，惟並未證明其自認與事實不符或經上訴人同意，自不得撤銷其自認。
    是應認兩造於八十五年五月八日結算，結算結果上訴人尚欠被上訴人本金三百九
    十五萬五千元。就當日之債權額應為三百九十五萬五千元。查被上訴人陸續自八
    十四年十二月至八十五年四月二十三日受領藥酒三十三箱，值三萬九千六百元，
    上訴人主張自八十五年五月八日主張抵銷，並無不合。計算結果抵銷後尚欠本金
    三百九十一萬五千四百元。又上開收受之如附表一所示五紙支票合計金額為四十
    七萬七千九百五十元，亦係代物清償於受領時即生抵充效力，計算結果，上訴人
    於八十五年五月八日尚欠本金三百四十三萬七千四百五十元。
  (二)以本金三百四十三萬七千四百五十元計算自八十五年五月九日起至八十七年一月
    十二日（即被上訴人承受本件土地繳款日之前一日），其利息計為一百一十五萬
    八千三百七十四元（0000000×２０％÷３６５×６１５＝000000
    0元）。合計本息尚欠四百五十九萬五千八百二十四元。
四、綜上所述，於被上訴人承受土地時，上訴人積欠本金及利息合計四百五十九萬五
    千八百二十四元未償，遠超過被上訴人於本件強制執行程序受償金額，被上訴人
    之受償並非無法律上原因。上訴人於本院變更聲明，改依不當得利法律關係請求
    被上訴人返還不當利得，並計付遲延利息，洵屬無據，應併其假執行之聲請予以
    駁回。
五、據上論結，本件變更之訴為無理由，依民事訴訟法第七十八條，判決如主文。
中      華      民      國    九十二    年     十一     月    二十六    日
                                  民事第九庭
                                      審判長法  官  吳  謙  仁
                                            法  官  蘇  瑞  華
                                            法  官  魏  大  喨
正本係照原本作成。
如不服本判決，應於收受送達後二十日內向本院提出上訴書狀，其未表明上訴理由者
，應於提出上訴後二十日內向本院補提理由書狀（均須按他造當事人之人數附繕本）
上訴時應提出委任律師或具有律師資格之人之委任狀；委任有律師資格者，另應附具
律師資格證書及釋明委任人與受任人有民事訴訟法第四百六十六條之一第一項但書或
第二項（詳附註）所定關係之釋明文書影本。
中      華      民      國    九十二    年     十一     月    二十七    日
                                            書記官  黃  美  玉
附註：
民事訴訟法第四百六十六條之一（第一項、第二項）：
對於第二審判決上訴，上訴人應委任律師為訴訟代理人。但上訴人或其他法定代理人
具有律師資格者，不在此限。
上訴人之配偶、三親等內之血親、二親等內之姻親，或上訴人為法人、中央或地方機
關時，其所屬專任人員具有律師資格並經法院認為適當者，亦得為第三審訴訟代理人
。


司法院資訊處製作；財團法人民間司法改革基金會備份。
